臺灣高等法院刑事判決
110年度原上易字第54號
上  訴  人  臺灣士林地方檢察署檢察官
被      告  潘貴鈺


選任辯護人  羅聖乾律師(法扶律師)
上列上訴人因被告妨害名譽案件，不服臺灣士林地方法院110年
度原易字第8號，中華民國110年9月9日第一審判決（起訴案號：
臺灣士林地方檢察署109年度偵字第19569號），提起上訴，本院
判決如下：
    主  文
上訴駁回。
    理  由
一、公訴意旨略以：被告潘貴鈺因不明原因，不滿模範體能實業
    社經營之FMC健身房，竟基於公然侮辱之犯意，於民國109年
    9月24日早上9時42分許，在特定多數人可共見聞之LINE群組
    「東湖好好聊」上，陳稱FMC健身房消防安檢有疑，但由於
    對臺北市政府消防局關說，從而受到袒護之指稱FMC健身房
    涉有不法之侮辱言語，足生損害於模範體能實業社之名譽，
    因認被告涉犯刑法第309條第1項公然侮辱罪嫌等語。
二、按犯罪之被害人，得為告訴，刑事訴訟法第232 條定有明文
    。又按刑事訴訟法所稱犯罪之被害人及告訴人，指自然人及
    法人，亦即民法上之權利能力者（最高法院86年度台上字第
    4411號刑事裁判要旨參照）。另獨資經營，該商號與其主人
    係屬一體（最高法院43年台上字第601號民事判決先例參照
    ）。經查，模範體能實業社為告訴人張茜雯獨資經營，有經
    濟部商工登記公示資料查詢服務在卷可稽（原審卷第57頁）
    。被告妨害模範體能實業社經營之FMC健身房名譽，因商號
    與其主人之一體性，告訴人即其主人張茜雯自有告訴權，告
    訴人雖係以模範體能實業社之名義委任告訴代理人郭士銜提
    告，然告訴人與模範體能實業社為一體，且委任狀上亦有負
    責人即告訴人之印文，此有刑事委任狀可證（109年度偵字
    第26806號卷第45頁），足認張茜雯有提起告訴之意，故本
    件之告訴人應為有權利能力之張茜雯，告訴自屬合法。被告
    辯護人於本院仍辯稱本案告訴不合法云云，自無可採，合先
    敘明。
三、按犯罪事實應依證據認定之，無證據不得認定犯罪事實；不
    能證明被告犯罪者，應諭知無罪之判決，刑事訴訟法第154
    條第2項、第301條第1項分別定有明文。又按認定犯罪事實
    應依證據，為刑事訴訟法所明定，故被告否認犯罪事實所持
    之辯解，縱屬不能成立，仍非有積極證據足以證明其犯罪行
    為，不能遽為有罪之認定；如未能發現相當證據，或證據不
    足以證明，自不能以推測或擬制之方法，以為裁判基礎；認
    定犯罪事實所憑之證據，無論為直接證據或間接證據，其為
    訴訟上之證明，須於通常一般之人均不致於有所懷疑，而得
    確信其為真實之程度者，始得據之為有罪之認定（最高法院
    30年上字第1831號、40年台上字第86號、76年台上字第4986
    號判決先例要旨參照）。
四、公訴意旨認被告涉犯上開罪嫌，係以被告之供述、證人郭士
    銜於警詢、偵查中之證述、LINE群組「東湖好好聊」截圖、
    臺北市政府109年12月4日府授體產字第1090010431號函所附
    被告陳情資料與回覆內容、被告當庭提供之陳情回覆內容為
    主要論述。訊據被告固坦承有於LINE群組「東湖好好聊」上
    為前揭言論，惟堅詞否認有何公然侮辱犯行，辯稱：因為覺
    得FMC健身房消防安檢有問題，當時內湖區安養院發生嚴重
    火災，所以提醒大家不要去等語。
五、經查：
　㈠被告於109年9月24日早上9時42分許，在特定多數人可共見聞
    之LINE群組「東湖好好聊」上，傳送「其實他們（指FMC健
    身房）消防安檢有問題」、「但是消防局現在在袒護他們。
    它們有關說」、「再加上他們的FMC消防安檢有問題」等訊
    息等情，為被告坦承不諱，並有LINE群組「東湖好好聊」截
    圖可稽（109年度偵字第26806號卷第25至27、31至34頁），
    堪認屬實
　㈡按行為人是否成立公然侮辱罪，應審究客觀上是否有公然侮
    辱之行為，主觀是否有公然侮辱之犯意而定，如因發表意見
    評論，不具公然侮辱之實質惡意，縱使尖酸刻薄，批評內容
    足令被批評者感到不快或影響其名譽，仍屬於憲法所保障言
    論自由之範疇，而不該當刑法之公然侮辱罪，僅於行為人非
    針對具體事實，單純謾罵、嘲弄或輕蔑他人人格情形下，始
    應認為構成侮辱。次按公然侮辱罪之「侮辱」，係未指明具
    體事實，而以言語、文字或舉動為抽象謾罵嘲弄或者輕蔑他
    人人格之行為。行為人所為，客觀上縱屬侮辱之言行，然是
    否構成該罪，仍須探究其主觀上是否本於公然侮辱之意而為
    ，不能僅因行為人之客觀言行不夠文雅、高尚，即認定其有
    公然侮辱之犯意。蓋人類本不可能永遠以和善、肯定、鼓勵
    、讚美之方式與人相處。遇有衝突之際，或可能本公然侮辱
    之意，或可能本嗆聲、諷刺、否定他人之意，而為上開客觀
    言行，此即俗話中所謂「相罵無好話」。至判斷行為人主觀
    上是否具有公然侮辱之犯意，須還原事件之脈絡及過程，並
    兼顧各種情狀（如雙方之年齡、教育程度、職業、關係，或
    行為地的方言、用詞習慣等）後，綜合以為認定，方屬妥適
    而不偏倚(最高法院110年度台上字第49號判決意旨可資參照
    )。又行為人雖不能證明言論內容為真實，但依其所提證據
    資料，認為行為人有相當理由確信其為真實者，即不能以誹
    謗罪之刑責相繩，亦不得以此項規定而免除檢察官或自訴人
    於訴訟程序中，依法應負行為人故意毀損他人名譽之舉證責
    任，或法院發現其為真實之義務（釋字第509號解釋文參照
    ）。
　㈢上訴意旨雖稱被告既然從未到過FMC健身房消費，則所為上開
    言論顯非親身經驗分享，足認被告主觀上顯係出於實質惡意
    之陳述等語。然查，被告之前揭言論，並非未針對具體事實
    所為之單純謾罵、嘲弄或輕蔑他人人格，故該言論是否構成
    侮辱，實非無疑。又依被告陳稱：那陣子剛好發生內湖區安
    養院嚴重火災，我常去的三健客健身工作室突然貼出容留人
    數及學員人數的公告，我覺得奇怪去問臺北市政府消防局FM
    C健身房的容留人數限制，他們卻回復說FMC健身房沒有容留
    人數的限制，可是2間健身房同樣位於內湖，且我有上網看
    過，FMC健身房面積較大，卻不需要人數限制，我覺得很奇
    怪等語（本院卷第53頁），並提出被告查詢FMC健身房所在
    臺北市○○區○○路00號之地籍圖資料查詢結果為憑（本院卷第
    63頁），足認被告確實有查詢FMC健身房之面積後，對FMC健
    身房之面積不需容留人數限制感到疑惑，而被告亦一再向臺
    北市政府之相關單位詢問關於FMC健身房容留人數之問題，
    此有被告陳情、回覆資料為據（109年度偵字第26806號卷第
    135、141、147、155頁），故被告係因覺未獲正面回覆，而
    推論是因FMC健身房有對消防局關說，消防局因而袒護而未
    處理其消防安檢之問題，堪以認定。自被告發表前揭言論之
    緣由及及過程觀察，並綜合被告及告訴人素不相識，此據告
    訴代理人郭士銜警詢證稱明確(109年度偵字第26806號卷第1
    9頁) ，被告雖有從事健身活動，然並非從事健身房經營之
    相關活動，而係在中華郵政任職，業據被告供述明確（原審
    卷第87頁），雙方間並無業務競爭關係，故被告所稱係因為
    覺得FMC健身房消防安檢有問題，當時內湖區安養院發生嚴
    重火災，所以提醒大家不要去等語，尚屬可信，從而，本案
    難認被告係以損害告訴人名譽為目的，難遽以推認被告有公
    然侮辱之犯意。
　㈣綜上所述，依公訴人提出之證據，客觀上尚未達到使通常一
    般之人均不致於有所懷疑，而得確信被告確有公然侮辱犯意
    之程度，而有合理懷疑之存在，本於「罪證有疑，利於被告
    」之原則，即應為有利被告之認定，認屬不能證明被告犯罪
    ，應為被告無罪之諭知。檢察官上訴意旨仍就原審採證認事
    適法職權行使及原判決已明白論斷之事項，再為事實上之爭
    執，指摘原審判決被告無罪不當，為無理由，應予駁回。
據上論斷，應依刑事訴訟法第368條，判決如主文。
本案經檢察官劉畊甫提起公訴，檢察官郭騰月提起上訴，檢察官
劉俊杰到庭執行職務。　　　
中　　華　　民　　國　　111 　年　　1 　　月　　27　　日
                  刑事第十六庭  審判長法　官 葉騰瑞
                                      法　官 廖紋妤
                                      法　官 王耀興　　
以上正本證明與原本無異。
不得上訴。
                                      書記官 蘇佳賢
中　　華　　民　　國　　111 　年　　1 　　月　　27　　日